【裁判字號】    98,上易,13
【裁判日期】    980311
【裁判案由】    塗銷所有權移轉登記
【裁判全文】
臺灣高等法院臺中分院民事判決          98年度上易字第13號
上  訴  人  甲○○（原名陳賢銘）
上  訴  人  丁○○
被  上訴人  慶豐商業銀行股份有限公司
法定代理人  丙○○
訴訟代理人  乙○○
上列當事人間請求塗銷所有權移轉登記事件，上訴人對於民國97
年10月7日臺灣臺中地方法院97年度訴字第752號第一審判決提起
上訴，經本院於98年2月25日言詞辯論終結，判決如下:
    主    文
上訴駁回。
第二審訴訟費用由上訴人負擔。
    事實及理由
一、本件被上訴人起訴主張：上訴人甲○○於民國（下同）96年
    8月13日邀同訴外人黃沛玲（原名黃絨裐）為連帶保證人，
    向被上訴人借款新台幣（以下同）100萬元，上述借款之利
    息及本金均僅繳至96年12月13日，目前尚積欠766,142元，
    及自96年12月14日起之利息及違約金。詎被上訴人於96年10
    月22日請領原屬甲○○所有之如附表所示不動產（以下簡稱
    系爭不動產）登記謄本，竟發現上訴人甲○○為避免名下財
    產遭強制執行，而於96年9月18日將系爭不動產先辨理抵押
    權設定予其岳母即上訴人丁○○，復於同年10月ll日以買賣
    為原因，移轉登記為上訴人丁○○所有。上開抵押權設定行
    為及買責所有權移轉登記行為均屬通謀而為虛偽之意思表示
    ，依法無效，得請求確認上開法律關係為不存在，並代位行
    使所有權妨害排除請求權，爰先位聲明求為判決：（一）確
    認上訴人（即一審被告）就附表所示不動產於96年9月18日
    所為之抵押權，及同年10月11日所為買賣移轉登記之關係均
    不存在。（二）上訴人丁○○應將系爭不動產於96年9月18
    日所為之抵押權設定、同年10月ll日所為所有權移轉登記塗
    銷。（三）訴訟費用由上訴人負擔。如認先位之主張無理由
    ，則上開抵押權設定之行為與買賣所有權移轉登記之行為亦
    屬詐害之行為，爰備位請求撤銷，並請求上訴人丁○○回復
    原狀等語。故聲明求為判決：（一）上訴人等就系爭不動產
    於96年9月18日所為之抵押權設定及同年10月ll日所為買賣
    移轉登記，其債權行為及物權行為均應予撤銷。（二）上訴
    人丁○○應將系爭不動產於96年9月18日所為之抵押權設定
    、同年10月ll日所為所有權移轉登記塗銷。（三）訴訟費用
    由上訴人負擔。
二、經原審就先位之訴為被上訴人勝訴之判泱，判決確認上訴人
    等就系爭不動產所為抵押權設定、買賣所有權移轉登記之關
    係均不存在。上訴人丁○○應將系爭不動產於96年9月18日
    所為之抵柙權設定、同年10月ll日所為所有權移轉登記塗銷
    。上訴人不服，提起本件上訴。被上訴人則聲明：駁回上訴
    。並引用於原審判決所載之陳述。
三、上訴人則聲明：（一）原判決廢棄。（二）被上訴人在第一
    審之訴駁回。（三）第一、二審訴訟費用由被上訴人負擔。
    併稱:
    （一）系爭不動產自始即由上訴人丁○○出資2,718,800元
          ，於95年9月26日原審法院95年民執字第5747號強制
          執行程序，以其女黃沛玲之名義買受，暫以黃沛玲名
          義信託登記為所有權人，上訴人甲○○亦知悉該不動
          產非其所有。嗣因霧峰鄉農會發現黃沛玲個人信用紀
          錄曾遭註記，且有欠款未清，而無法申辦貸款，遂於
          96年l月15日將系爭不動產移轉登記於信用狀況良好
          之上訴人甲○○ (黃沛玲之夫)名下，但甲○○無權
          自由處分系爭不動產。
    （二）後上訴人甲○○於96年2月12日向霧峰鄉農會貸款，
          設定第一順位抵押權予霧峰鄉農會，貸得1,600,000
          元，其中之1,200,000元借予黃沛玲清償其所欠債務
          ，餘400,000元，留為自用。惟上訴人丁○○為保全
          系爭不動產之所有權，及為前開1,200,000元借款之
          擔保，遂要求上訴人甲○○於96年9月18日為上訴人
          丁○○設定第二順位抵押權，96年10月ll日因認如此
          保障仍嫌不足，遂終止「借名登記契約」要求上訴人
          甲○○將系爭不動產登記回復至上訴人丁○○之名下
          。依最高法院50年台上字第421號判例意旨，若一方
          無欲為其意思表示所拘束之意思，則難指為通謀虛偽
          意思表示。
    （三）上訴人甲○○經營之聖揚行於96年8月13日向被上訴
          人借款，並未提供系爭不動產擔保借款，且上訴人丁
          ○○對該借款不知情，亦不了解甲○○經商概況，其
          即無欲為甲○○之意思表示所拘束，雙方即無通謀虛
          偽意思表示。
四、本件被上訴人前揭主張上訴人甲○○邀同其妻黃沛玲為連帶
    保証人，向伊借款100萬元，目前尚積欠766,142元，而系爭
    不動產係原審法院95年民執字第5747號執行事件中，由黃沛
    玲所拍定，並於96年l月15日移轉登記予上訴人甲○○。復
    於96年9月18日將系爭不動產設定抵押權予其岳母即上訴人
    丁○○，同年10月ll日再以買賣為原因移轉所有權予上訴人
    丁○○等情，有土地登記簿謄本、建物登記簿謄本、異動索
    引、台灣台中地方法院支付命令、囑託查封登記書等附卷足
    稽。復為上訴人等所不爭，自堪信被上訴人前揭主張為真正
    。惟上訴人等以前揭情詞置辯，是就先位之訴，本件首應審
    究者乃上訴人丁○○與甲○○間前揭抵押權設定、買賣所有
    權移轉登記行為是否為通謀虛偽之意思表示？
    (一)按所謂通謀虛偽意思表示，係指表意人與相對人雙方故意
      為不符真意之表示而言，故相對人不僅須知表意人非真意
      ，並須就表意人非真意之表示相與為非真意之合意，始為
      相當。本件依上訴人等陳稱：兩人間並無任何借貸關係，
      因上訴人甲○○之債務關係，恐不動產為其債權人查封或
      逼上訴人甲○○變賣，故上訴人丁○○要求設定抵押權，
      系爭不動產本係丁○○的，故移轉登記予丁○○時，當然
      未支付買賣價金等語（見本院卷第35頁反面）。顯見兩人
      間並無就系爭不動產並無因借貸關係而設定抵押契約及成
      立買責契約之真意。且本件不動產抵押權設定之內容為「
      擔保債權總金額：新台幣2,000,000元正」、「清償日期
      ：民國98年9月12日」、債務人及債務額比例：「陳賢銘
      」（見原審卷第ll、13頁），而上訴人等既稱兩人間並無
      借貸之債權債務關係，前揭所述之抵押權設定為保障丁○
      ○出資之權利云云（見本院卷第32頁），足認上訴人甲○
      ○、丁○○均無受該抵押權設定內容拘束之真意。而渠等
      間以借貸關係所為抵押權登記行為、以買賣關係為移轉所
      有權登記行為之表示，自與其等所述無借貸、買賣等金錢
      交付，僅係為保障上訴人丁○○財產權益真意不符。
    (二)再者，基於借名登記契約，請求返還或移轉登記物所有權
      時，應先終止借名契約，再請求返還或移轉登記。上訴人
      等另辯稱：系爭不動產係由上訴人丁○○出資，以訴外人
      黃沛玲自法院執行程序中拍定取得云云。惟其所提出之收
      據、霧峰鄉農會取款憑條、開戶資料登錄單等，僅能証明
      上訴人丁○○之資力，並不足以証明系爭不動產係由上訴
      人丁○○出資，或上訴人丁○○所主張之借名契約成立。
      且縱系爭不動產係由上訴人丁○○出資購得，而成立借名
      契約，則96年9月18日上訴人等間以借貸關係所為之抵押
      權設定登記，96年10月ll日上訴人等間以買賣為原因所為
      之買賣所有權移轉登記，依上訴人等所言，亦係因上訴人
      丁○○為擔保其權利而設定抵押權，為取回「借名登記」
      之不動產而為登記行為，足認確與登記借貸關係、買賣關
      係之意思表示不符。亦應認上訴人間前開登記行為之表示
      均屬通謀虛偽。至最高法院50年台上字第421號判例指若
      僅一方無欲為其意思表示所拘束之意而表示與真意不符之
      意思者，難謂指為通謀虛偽意思表示。僅指表意者一方有
      與真意不同之意思表示，此與本件上訴人等間均同為無借
      貸、買賣之虛偽意思表示有別，上訴人援引該判例，指摘
      原判決不當，顯有誤解。
五、上訴人既故為與真意不符之上開抵押權設定、買賣所有權移
    轉登記，則依民法第87條規定，其意思表示無效，即各該登
    記自屬無效而不存在。上訴人甲○○仍為系爭不動產之所有
    權人。惟上開設定登記及移轉登記均存在於地政事務所土地
    登記系統之中，上訴人等復對被上訴人主張有爭執，則被上
    訴人主觀上當可認其法律上之地位有不安之狀態存在，且此
    種不安之狀態，確能以確認判決將之除去，被上訴人據訴請
    確認上訴人等間就附表所示不動產於96年9月18日所為之抵
    押權設定登記，及同年10月ll日所為買賣移轉登記之法律關
    係均不存在，自屬有據，應予准許。
六、所有人對於無權占有或侵奪其所有物者，得請求返還之。對
    於妨害其所有權者，得請求除去之。有妨害其所有權之虞者
    ，得請求防止之，民法第767條定有明文。上訴人等既故為
    與渠等真意不符之上開抵押權設定、買賣所有權移轉登記，
    各該登記係屬無效，已如前述。於法律上，上訴人甲○○既
    仍為系爭不動產之所有權人，且該抵押權設定登記、買賣移
    轉登記之存在本身即屬對上訴人甲○○所有權之妨害，又上
    訴人甲○○既故為虛偽之所有權移轉登記，自屬怠於行使其
    權利，被上訴人為上訴人甲○○之債權人，亦為兩造所不爭
    ，則其代位上訴人甲○○依民法第767條之規定，請求上訴
    人丁○○應將上開抵押權設定登記、買賣所有權移轉登記塗
    銷，以回復所有權完整之狀態，亦屬有據，亦應准許。綜上
    所述, 本件被上訴人主張上訴人等就附表所示不動產所為抵
    押權設定登記、移轉登記行為係通謀虛偽意思表示，伊為上
    訴人甲○○之債權，得代位請求上訴人丁○○塗銷等情，自
    為可採，上訴人所辯均為無可取。從而，被上訴人先位聲明
    請求確認上訴人等就附表所示不動產於96年9月18日所為之
    抵押權，及同年10月ll日所為買賣移轉登記之關係均不存在
    。另上訴人丁○○應將系爭不動產於96年9月18日所為之抵
    押權設定、同年10月ll日所為所有權移轉登記塗銷。為有理
    由，應予准許。是則原審判決，於法並無不合。上訴意旨指
    摘原判決不當，求予廢棄改判，為無理由，應予駁回其上訴
    。又本件事証已臻明確，兩造其餘攻擊防禦方法與判決之結
    果不生影響，自無庸一一論究，併此敘明。
七、據上論結，本件上訴為無理由，依民事訴訟法第449條第1項
    、第78條、第85條第1項前段，判決如主文。
中    華    民    國    98    年    3     月    11    日
                  民事第六庭    審判長法  官  袁再興
                                      法  官  陳賢慧
                                      法  官  吳惠郁
以上正本係照原本作成。
不得上訴。
                                      書記官  周巧屏
中    華    民    國    98    年    3     月    13    日
                                                      Ｖ
不動產附表
所有權人：丁○○
土地：
┌──┬────────────────┬──┬───┬────┐
│ 編 │           土地座落             │    │ 面積 │        │
│    ├───┬───┬──┬──┬──┤地目│（平方│權利範圍│
│ 號 │ 縣市 │鄉鎮市○ 段 ○○段│地號│    │公尺）│        │
├──┼───┼───┼──┼──┼──┼──┼───┼────┤
│ １ │台中縣│霧峰鄉│錦州│    │866 │ 建 │97.48 │１分之１│
├──┼───┴───┴──┴──┴──┴──┴───┴────┤
│備註│                                                        │
└──┴────────────────────────────┘
建物：
┌──┬──┬────┬──────┬──────┬────────────┐
│    │    │        │            │            │建 物 面 積（平方公尺） │
│編號│建號│基地座落│建 物 門 牌 │建築式樣主要├─────┬──────┤
│    │    │        │            │建材房屋層數│主  建  物│附屬建物主要│
│    │    │        │            │            │          │建材及其用途│
├──┼──┼────┼──────┼──────┼─────┼──────┤
│    │    │        │            │            │總  面  積│            │
│    │    │        │            │            ├─────┤            │
│    │    │        │            │            │  111.52  │            │
│    │    │        │            │            ├─────┤            │
│ 1. │787 │錦州段  │台中縣霧峰鄉│鋼筋混凝土造│ 層次面積 │            │
│    │    │866地號 │錦州路401巷 │            ├─────┤            │
│    │    │        │21號        │            │一層46.74 │            │
│    │    │        │            │            ├─────┤            │
│    │    │        │            │            │二層45.63 │            │
│    │    │        │            │            ├─────┤            │
│    │    │        │            │            │三層19.15 │            │
├──┼──┴────┴──────┴──────┴─────┴──────┤
│備註│                                                                    │
└──┴──────────────────────────────────┘


司法院資訊處製作；財團法人民間司法改革基金會備份。
